臺灣士林地方法院民事判決　　　　　　100年度重訴字第172號
原　　　告　孟樂樸
訴訟代理人　黃均熙律師
被　　　告　趙惠芬
訴訟代理人　蔡世祺律師
複　代理人　童子斌律師
上列當事人間請求履行契約事件，本院於民國100 年9 月20日言
詞辯論終結，判決如下：
    主  文
被告應給付原告新臺幣捌佰壹拾伍萬伍仟元，及自民國100 年3
月16日起至清償日止，按年息百分之五計算之利息。
訴訟費用由被告負擔。
    事實及理由
壹、程序方面：
    按訴狀送達後，原告不得將原訴變更或追加他訴。但擴張或
    減縮應受判決事項之聲明者，不在此限，民事訴訟法第225
    條第1 項第3 款定有明文。本件原告原起訴聲明請求被告應
    給付新臺幣（下同）815 萬5,000 元，嗣於訴狀送達後，本
    院審理時增加法定遲延利息之請求，並更正聲明為「被告應
    給付原告815 萬5,000 元，及自起訴狀繕本送達翌日起至清
    償日止，按年息百分之五計算之利息」，核屬擴張應受判決
    之聲明，合於前開規定，應予准許，先予敘明。
貳、實體方面：
一、原告起訴主張：
  (一)原告係訴外人沈淑之女。因訴外人沈淑曾任職情報局，
    於民國48年間由情報局配發所屬眷舍1 戶（舊址為台北縣士
    林鎮福林里25鄰忠勇新村1 號，後更改為臺北市士林區福壽
    里17鄰40巷3 弄1 號），嗣訴外人沈淑於57年3 月10日與
    訴外人蔣純武再婚，惟訴外人沈淑於85年11月18日病逝，
    訴外人即原告之繼父蔣純武繼承前開眷舍，並由原告負責照
    顧訴外人蔣純武之生活，嗣後訴外人蔣純武於86年6 月24日
    與被告再婚，適逢前開忠勇新村眷村改建事宜，故訴外人蔣
    純武與被告另購門牌號碼台北縣新店市○○路○ 段210 號3
    樓之房屋居住，原告得知訴外人蔣純武上開情事後，改以不
    定期給予金錢援助給付上開新店市之住宅房貸，作為照顧之
    方式，並將原告之戶籍遷入，而前開忠勇新村眷村於94年間
    改建完畢，訴外人蔣純武及原告同將戶籍遷回新址為臺北市
    ○○區○○路78號9樓之眷舍改建房舍（下稱系爭房舍）。
  (二)後訴外人蔣純武於96年4 月13日逝世，因系爭房舍為訴外人
    即原告之母沈淑於48年間由情報局所配發之眷舍所改建，
    而由訴外人即原告之繼父蔣純武繼承登記為系爭房舍之所有
    權人，於訴外人蔣純武往生後，其妻即被告知悉上情後，遂
    於訴外人即兩造友人許齊民及曾范世之協調見證下，兩造於
    96年4 月20日簽訂協議書（下稱系爭協議書），內容略為：
    在蔣純武除配偶並無其他繼承人前提下，雙方在得處分系爭
    房舍之時將系爭房舍變賣，所得之價金於扣除房屋貸款約30
    0 萬元及買賣房屋之手續費後，再扣除訴外人蔣純武生前債
    務約70萬元後，雙方各分得一半之金額，該協議書並經本院
    公證處公證在案。
  (三)被告已將系爭房舍以2,100 萬元出售予訴外人楊翠玲，並為
    買賣房屋支出房仲佣金84萬元及相關稅賦約15萬元，則依系
    爭協議書之約定，被告應給付原告815 萬5,000 元（計算式
    ：〈2100萬元-300萬元-70 萬元-84 萬元-15 萬元〉÷2 ＝
    815 萬5 千元），爰依系爭協議書之約定，請求被告給付81
    5 萬5,000 元及法定遲延利息等語。
  (四)並聲明：被告應給付原告815 萬5,000 元，及自起訴狀繕本
    送達翌日即100 年3 月16日起至清償日止，按年息百分之五
    計算之利息。
二、被告則抗辯：
  (一)系爭協議書因牴觸國軍老舊眷村改建條例第24條第1 項所載
    之「由主管機關配售之住宅，除依法繼承者外，承購人自產
    權登記之日起未滿5 年，不得自行將住宅及基地出售、出典
    、贈與或交換。」強行規定，依民法第71條之規定應屬無效
    ，原告請求權自始不存在：
    1.國軍老舊眷村改建條例乃係政府為照顧來台灣無房舍但為
      國家奉獻一生之榮民弟兄住居所問題而來，由於當年隨國
      府播遷來台之榮民弟兄而暫建之眷村均已超越正常房屋之
      使用年限，許多眷村因為年久失修已淪為治安之死角，或
      因眷村土地受限於使用目的而無法與正常土地一般使用，
      致使土地資源虛耗而無從為更有效之利用。且許多隨政府
      來台之老兵年紀老邁且無子女，本身並無經濟能力重整房
      舍，導至眷村淪為都市落伍之象徵，甚至與國家整體都市
      更新計畫全然相悖。故為提高土地使用經濟效益，解決社
      會治安問題，是以政府整修眷村住宅照顧原眷戶，保存眷
      村文化，故有此改建條例之設。而國軍老舊眷村改建條例
      第5 條更是為防止政府照顧榮民之美意受到曲解而設。蓋
      以往單身榮民極多，或於中國大陸已有婚姻與子女，抑或
      於台灣與人再婚而與再婚對象之子女有姻親關係，由於期
      間親屬關係難以認定，導致受有眷戶住宅之榮民身故後，
      不法之徒冒名頂替抑或其昔日於中國大陸遺留之子女來台
      爭產，徒增訴訟之紛擾與社會之不安，且違反國家照顧榮
      民之美意，反而變相衍申為特別照顧榮民子女之住居權，
      使其不勞而獲，徒憑眷戶之身分即可繼承國家配給之房屋
      ，對比之下，一般中低收入戶與非榮民子女之人民卻未受
      國家分配住房，實有違反平等原則之嫌疑，故國軍老舊眷
      村改建條例第5 條為防止不平等之違憲情形與竊法舞弊之
      情況，僅限於榮民之配偶方有繼承權，其主要原因在於保
      障子女能盡孝道而與年邁之遺眷同住，此方符合立法原意
      。若係擁有外國豪宅久居國外者，早有房產自力更生，回
      過頭來享受特權，恐難顯事理之平。本件訴外人即被繼承
      人蔣純武陪伴其人生一段路者正係其配偶即被告，基於該
      法立法目的，被告為繼承者，乃理所當然。
    2.按對於國軍老舊眷村改建後之房舍（含及其基地）繼承權
      ，依法應係由配偶優先繼承，倘配偶乃生存，則其子女之
      繼承權尚未發生，此於國軍老舊眷村改建條例第5 條已定
      有明文。再按，原眷戶之配偶依法繼承後，依法亦受5 年
      內不得處分房舍（含及其基地）所有權之限制，此於國軍
      老舊眷村改建條例第24條第1 項亦有明文規定。是國軍老
      舊眷村改建後之房舍（含及其基地），於原眷戶死亡後應
      由其生存配偶優先且獨自繼承，且自繼承時起非屆滿5 年
      者，不得處分其房舍所有權予他人，否則即屬牴觸強行規
      定而隸屬於無效。本件被告係原眷戶訴外人蔣純武先生之
      合法配偶，故依前述論述之法理，被告應為本案唯一合法
      繼承人，且於系爭協議書簽訂當時（蔣純武先生於96年4
      月13 日死亡，協議書之簽訂時間為同年4 月20日），依
      上開規定，不得逕約定將系爭房舍（含其基地）作為移轉
      處分之標的，否則其約定之意思表示及違反法律之強制禁
      止規定而無效。又系爭協議書並未就「雙方需等待5 年後
      再出賣」等文字另行設定期限或條件，故綜觀整份協議書
      ，亦僅以將來出售之房屋金額需按分配作為內容，並無任
      何條件或期限的約定，顯係以房屋作實際分配。故此份協
      議書內容除其意思表示、法律行為牴觸強行規定而屬無效
      外，其以不能給付作為契約標的之行為亦使該契約無效。
  (二)系爭協議書之簽訂應屬以迂迴手段之行為利用契約之內容形
    式自由，間接達成規避國軍老舊眷村改建條例第5 條強行規
    定目的之脫法行為，應屬無效，原告請求權自始不存在：
    1.國軍老舊眷村改建條例第5 條已明定原眷戶（即訴外人蔣
      純武先生）於死亡後由其合法生存配偶（即被告）優先獨
      自擔任繼承人，因此，原告係擁有瑞士國籍之公民，因為
      國軍老舊眷村改建條例乃強行法律規定，原告並無繼承權
      ，故原告利用協議書之合法形式手段，間接達成國軍老眷
      村改建條例第5 條所欲禁止之行為，實則此一行為乃屬脫
      法行為，應屬無效。
    2.且原告於訴外人即被繼承人蔣純武死後96年4 月13日之7
      天內，便與被告於96年4 月20日簽訂系爭協議書，且按系
      爭協議書內容之執行結果實與一般繼承平均分配無異。由
      此可知，原告於被告繼承之際，為規避國軍老舊眷村改建
      條例第5 條特別保護合法生存配偶之強行規定，特別要求
      與被告簽訂系爭協議書，以其達成實其分配遺產之目的。
      此行為顯已牴觸前述強行規定而屬脫法行為，應屬於無效
      。
  (三)系爭協議書既屬無效者，公證人自始不得就其製作認證書，
    依公證法第107 條及第70條之規定，其認證書應自始不生效
    力。
  (四)並答辯聲明：
    1.原告之訴駁回。
    2.如受不利之判決，願供擔保，請准宣告免為假執行。
三、本院之判斷：
  (一)原告主張訴外人蔣純武為其繼父，坐落臺北市○○區○○段
    一小段331 地號土地及其上同小段10962 建號、門牌號碼臺
    北市○○區○○路78號9 樓之系爭房舍為國軍老舊眷村改建
    之房舍，於94年12月1 日登記為訴外人蔣純武所有，訴外人
    蔣純武於96年4 月12日死亡後，由訴外人蔣純武之配偶即被
    告於96年9 月11日以繼承為原因登記為所有權人，嗣被告於
    98年將系爭房舍以總價2,100 萬元出售予訴外人楊翠玲，被
    告並支出房仲佣金84萬元及相關稅賦15萬元，又兩造於96年
    4 月20日簽立系爭協議書並經本院公證人認證在案等情，業
    據原告提出戶籍謄本、協議書、系爭房舍土地及建物登記謄
    本及異動索引等件為證（見本院卷第8-20頁），復為被告所
    不爭執（見本院卷第49、79頁），堪信屬實。
  (二)查系爭協議書約定：「故蔣純武先生之妻趙惠芬（甲方，按
    即被告）與蔣純武故妻沈淑之女孟樂樸（乙方，按即原告
    ），雙方協議同意如后：在蔣純武除配偶並無其他繼承人之
    前提下，座落台北市○○區○○路78號9 樓之房屋及基地出
    售後得款，甲、乙雙方各分一半即繳清貸款約佰萬元及賣
    屋所負手續費等後，餘款由甲、乙雙方對分，故蔣純武先生
    尚負債柒拾萬元整，由甲、乙雙方各負擔一半解決。」，此
    有協議書在卷可稽（見本院卷第9 頁），本件原告既已將系
    爭房舍以總價2,100 萬元出售予訴外人楊翠玲，又系爭房舍
    出售總價2,100 萬元扣除貸款300 萬元、房仲佣金84萬元、
    相關稅賦15萬元及訴外人蔣純武負債金額70萬元後，尚有餘
    款1,631 萬元，則原告依系爭協議書約定，請求被告給付前
    開餘款之半數即815 萬5,000 元（計算式：1631萬元÷4 ＝
    0000000元），即屬有據。
  (三)被告雖抗辯系爭協議書僅以將來出售之房屋金額需按分配作
    為內容，並無任何「雙方需等待5 年後再出賣」之條件或期
    限的約定，顯係以房屋作實際分配，故系爭協議書牴觸國軍
    老舊眷村改建條例第24條第1 項之強行規定，依民法第71條
    之規定應屬無效，且其以不能給付作為契約標的亦使系爭協
    議書為無效等語，然查，國軍老舊眷村改建條例第24條雖明
    定「由主管機關配售之住宅，除依法繼承者外，承購人自產
    權登記之日起未滿五年，不得自行將住宅及基地出售、出典
    、贈與或交換。前項禁止處分，於建築完工交屋後，由主管
    機關列冊囑託當地土地登記機關辦理土地所有權移轉登記及
    建築改良物所有權第一次登記時，並為禁止處分之限制登記
    。」，惟該條規定係限制依法繼承者以外之承購人不得處分
    主管機關配售住宅之期間，並未限制承購人之依法繼承者處
    分前開配售住宅，亦未限制依法繼承者處分出售前開配售住
    宅後，就售得價金所為之處分。查系爭房舍興建完成後，第
    一次登記所有權人為中華民國，嗣於94年12月1 日以買賣為
    原因登記所有權人為訴外人蔣純武，復於95年1 月2 日為禁
    止處分之登記，再於96年9 月11日以繼承為原因登記所有權
    人為被告，此有系爭房舍所有權異動索引附卷可稽（見本院
    卷第17、18頁），足見系爭房舍之承購人係訴外人蔣純武，
    因此訴外人蔣純武承購系爭房舍後，主管機關即依國軍老舊
    眷村改建條例第24條第2 項之規定，為禁止處分之限制登記
    ，揆諸前開規定及說明，訴外人蔣純武始有受自產權登記之
    日起5 年內不得處分之限制，而被告既為依法繼承人，自不
    受5 年內不得處分之限制，則被告於繼承系爭房舍後，將系
    爭房舍出售予第三人，並就售得價金與原告達成系爭協議書
    之約定，並無違反國軍老舊眷村改建條例第24條之規定，亦
    非以不能之給付為契約標的，是被告前開所辯，洵非可採。
  (四)被告另抗辯原告利用系爭協議書達成分配遺產之目的，乃規
    避國軍老舊眷村改建條例第5 條強行規定目的之脫法行為，
    應屬無效等語，然查，被告出售系爭房舍所得價金，本有自
    由處分權，業如前述，則被告本於其對售得價金之自由處分
    權，與原告達成系爭協議書之約定，此乃私法自治、契約自
    由範疇，兩造均應受系爭協議書約定之拘束，不容當事人任
    意推翻，是被告僅以兩造就系爭房舍售得價金達成系爭協議
    書之約定，即謂系爭協議書為原告之脫法行為，難認有據。
    至於本院言詞辯論終結後，被告於100 年9 月23日提出之民
    事聲請再開辯論狀，雖提及原告請求之款項應扣除被告早已
    為訴外人蔣純武支出之各項費用，然前開費用與原告請求被
    告給付之815 萬5,000 元間，依系爭協議書之約定，並無對
    待給付關係，被告自不得以其業已支出前開費用，拒絕履行
    被告依系爭協議書約定所應負之給付義務，是被告此部分所
    辯，亦非可採，併此敘明。
四、從而，原告依系爭協議書之約定，請求被告給付815 萬5,00
    0 元，及自起訴狀繕本送達翌日即100 年3 月16日起至清償
    日止，按年息百分之五計算之法定遲延利息，為有理由，應
    予准許。
五、本件事證已臻明確，兩造其餘攻擊防禦方法及證據調查，核
    與本件判決結果不生影響，爰不逐一審酌論述，併此敘明。
六、訴訟費用負擔之依據：依民事訴訟法第78條。
中    華    民    國   100    年    9     月    30    日
                  民事第一庭  法  官  陳燁真
以上正本證明與原本無異。
如對本判決上訴，應於判決送達後20日內向本院提出上訴狀，若
委任律師提起上訴者，應一併繳納上訴審裁判費，否則本院得不
命補正逕行駁回上訴。
中    華    民    國   100    年    9     月    30    日
                              書記官  謝達人